【裁判字號】    96,訴,599
【裁判日期】    970421
【裁判案由】    損害賠償
【裁判全文】
臺灣基隆地方法院民事判決               96年度訴字第599號
原      告  乙○○
被      告  甲○○
訴訟代理人  黃教倫律師
上列當事人間請求損害賠償事件，經本院刑事庭移送前來（96年
度附民字第20號），本院於97年4月7日言詞辯論終結，判決如下
：
    主  文
被告應給付原告新臺幣萬元，及自民國九十六年五月二十六日
起至清償日止，按年息百分之五計算之利息。
原告其餘之訴駁回。
訴訟費用由被告負擔百分之五，餘由原告負擔。
本判決得假執行。但被告如以新臺幣萬元為原告預供擔保，得
免為假執行。
    事實及理由
一、原告起訴主張：兩造均係基隆巿中正公園早健會（下稱早健
    會）之會員，每日上午均至中正公園之會址唱歌。民國（下
    同）95年6月30日上午8時許，在中正公園早健會2樓鐵皮屋
    外陽台，訴外人簡靜賢（即原告之夫）因點歌順序問題與訴
    外人王江一鳳發生爭執，原告見狀欲維護其夫，而與王江一
    鳳爭吵進而相互拉扯，原告與王江一鳳2人相互拉扯之際，
    在旁之被告明知早健會係公眾得自由進出之場所，且當時有
    許多早健會會員在場，竟在當場多數人得以共見共聞之狀態
    下，接續以「破麻」、「奧麻」及「大賊股」等足以貶損他
    人人格及社會評價之閩南語穢語，公然辱罵原告；復意圖散
    布於眾，指摘原告竊取衛生紙之足以毀損原告名譽之不實事
    實，使原告之名譽受有損害，且精神上常焦慮不安，爰依民
    法第195條規定，提起本件訴訟，請求被告負損害賠償責任
    等語，並聲明：(一)被告應給付原告新臺幣（下同）60萬元。
    (二)被告應於中國時報、聯合報、自由時報等新聞紙基隆版
      1/4版面上連續3天刊登道歉啟事。
二、被告則抗辯以：
  (一)本件係簡靜賢與王江一鳳因點歌問題發生爭執，原告見狀立
    即上前抓住王江一鳳的頭髮，並將其壓制在涼亭二樓的欄杆
    上；被告唯恐滋生事端，上前制止並欲將二人分開，竟遭原
    告以手抓住被告的衣服並將其甩向牆壁，致被告受有臗、大
    腿、小腿及踝磨損或擦傷及腳趾閉鎖性骨折等傷害，並經本
    院刑事庭以95年度基簡字第909號、95年度簡上字第138號判
    處原告有罪確定，足見被告實係本件之被害人甚明。
  (二)就被告公然侮辱及誹謗原告之部分，固有證人林黃玉蘭、簡
    靜賢到庭證述可參，惟證人林黃玉蘭先於偵查中證稱：「（
    問：甲○○為何要罵乙○○大賊股？）我沒聽到。因為他罵
    完大賊股，我就進去的。」（參見台灣基隆地方法院檢察署
    95年度他字837號卷第43頁）、95年度簡上字第138號被告告
    訴原告傷害案件二審審理中證稱：「（問：當時有無聽到他
    們在講甚麼話？）沒有。」（參見本院95年度簡上字第138
    號96年1月4日審判筆錄第11頁），復於本院刑事庭審判期日
    改稱：「我剛才講的我確實有聽到，…案發當天我是在甲○
    ○出手打乙○○之後，我才聽到甲○○罵乙○○『大賊股』
    等語。」（參見本院96年度易字第174號刑事卷宗96年6月28
    日審判筆錄第12頁），顯見證人林黃玉蘭就被告是否確有公
    然侮辱及誹謗之行為，前後證述互有矛盾，自非可採；又證
    人簡靜賢於本院刑事庭審理中證述：「…甲○○看到就罵我
    太太『大賊股』、『奧麻』、『破麻』，在罵的時候就動手
    出拳打我太太胸前一下，打完之後甲○○又抓住我太太胸前
    的衣服…」（參見本院96年度易字第174號刑事卷宗96年6
    月28日審判筆錄第16頁），此與證人林黃玉蘭所證述之順序
    ，即被告係於拉扯後辱罵原告，並不相符，故其證述是否屬
    實，不無疑問，況其係原告之夫，所為之證述顯有偏頗之虞
    ，不足採信。
  (三)又依最高法院48年台上字第713號判例，刑事訴訟法第504條
    所謂應以刑事判決所認定之事實為據者，係指附帶民事訴訟
    之判決而言，如附帶民事訴訟經送於民事庭後，即為獨立民
    事訴訟，其裁判不受刑事判決認定事實之拘束。是本件被告
    公然侮辱及誹謗原告部分，雖經台灣高等法院96年度上易字
    第3027號判決被告有罪確定，惟查其理由，不外以證人林黃
    玉蘭、簡靜賢於本院刑事庭之證述內容與原告所述相符，為
    其依據，然證人林黃玉蘭、簡靜賢之證述有前後矛盾或有偏
    頗之虞等瑕疵，已如前述，是本件就被告是否有對原告為公
    然侮辱及誹謗之事實，自不應受前開刑事判決之拘束，仍應
    就該事實為獨立之調查。
  (四)並聲明：駁回原告之訴。
三、本件原告主張95年6月30日上午8時許，訴外人即原告之夫簡
    靜賢因點歌順序問題在中正公園早健會2樓鐵皮屋外陽台，
    與訴外人王江一鳳發生爭執，原告因而與王江一鳳爭吵進而
    相互拉扯，在旁之被告即以「破麻」、「奧麻」及「大賊股
    」等穢語公然辱罵原告，復意圖散布於眾，指摘原告竊取衛
    生紙，被告則否認有何前揭辱罵及指摘原告之行為，並辯稱
    本院刑事庭係以證人林黃玉蘭、簡靜賢為被告有罪判決，惟
    證人林黃玉蘭之證言前後不一，簡靜賢則為原告之夫，其等
    證言均不可採云云，經查：
  (一)95年6月30日上午8時許，訴外人即證人簡靜賢因點歌順序問
    題與王江一鳳發生爭執，原告見狀與王江一鳳爭吵進而相互
    拉扯時，被告在旁以台語「破麻」、「奧麻」及「大賊股」
    等語辱罵原告，並指摘原告偷衛生紙等情，業據證人簡靜賢
    於本院96年度易字第174號刑事案件偵查中證述偵查程序中
    證稱：「.. 甲○○也有罵，也是罵「潑婦」 (台語)及小偷
    ，偷拿早起會生紙」（見台灣基隆地方法院檢察署95年度他
    字第837號偵查卷宗第42頁），及於前揭刑事案件審判程序
    中證稱：「當天（95年6月30日）在中正公園早健會，一樓
    是在運動，二樓在唱卡拉OK，王江一鳳之前就經常插歌，當
    天也有插歌，也唱完了，我跟王江一鳳說不要插歌要排隊，
    不然別人會講話，王江一鳳就很兇一直逼近我，逼我到欄杆
    那裡，她嘴巴在講什麼話我忘記了，有人聽到我們在爭吵，
    就有人進入鐵皮屋叫我太太（即原告），我太太就跑出來，
    王江一鳳一看到我太太就拉住我太太的胸口將我太太壓在欄
    杆上面，樓下的人看到就喊這樣很危險，甲○○看到就罵我
    太太大賊股、奧麻、破麻」、「（問：甲○○有無說你太太
    偷拿什麼東西？）有說偷拿衛生紙。」（見本院96年度易字
    第174號卷96年6月28日審判筆錄）等語，應堪信為真實。至
    證人林黃玉蘭於96年易字第174號刑事案件96年6月28日審判
    期日證稱「... 甲○○就罵乙○○『大賊股』，乙○○就說
    我是偷你什麼，黃秀就說偷衛生紙，乙○○沒有說什麼，甲
    ○○又罵乙○○『奧麻』、『破麻』後就與王江一鳳轉頭就
    走了」等語（見前揭刑事案件審判筆錄），雖與其前於95
    年10月30日偵查中所稱：「（問：甲○○為何要罵乙○○大
    賊股？）我沒聽到。因為他罵完大賊股，我就進去的。」（
    見前揭偵查卷宗第43頁）、及本院95年度簡上字第138號被
    告告訴原告傷害刑事案件96年1月4日審判程序中證稱：「他
    們（即兩造）在吵架，我是聽到外面有聲響我才跑出去看。
    」、「我出去的時候有看到甲○○與乙○○互相在拉扯，拉
    扯之後甲○○就坐在地上」、「（問：甲○○跌倒之後發生
    何事？）他起身之後就往乙○○胸口打一下」、「（問：當
    時有無聽到他們在講甚麼話？）沒有。」、「（問：事情後
    來如何結束？）當時有其他人將他二人分開之後甲○○、王
    江一鳳就離開現場。」等語（見本院95年度簡上字第138號
    刑事案件96年1月4日審判筆錄）等語，顯有矛盾，而難採信
    ，惟此於證人簡靜賢前揭證言之證明力並無影響。被告雖辯
    稱證人簡靜賢之證言與證人林黃玉蘭之證言不符，且其為原
    告之夫，證言自有偏頗之虞云云，惟查證人林黃玉蘭之證言
    與事實不符，不足採信，業如前述，自不得以證人簡靜賢之
    證言與其證言不符，遽認證人簡靜賢亦非可採；又按證人為
    不可代替之證據方法，如果確係在場聞見待證事實，而其證
    述又非虛偽者，縱令證人與當事人有親屬、親戚或其他利害
    關係，其證言亦非不可採信（最高法院52年台上字第2673號
    判例意旨參照），經查證人簡靜賢前揭於偵查中、審判中所
    為證言互核相符，與原告在上開刑事案件中之指述及證言亦
    均大致相符，其證言自屬可信，被告所辯，並非可採。
  (二)按故意或過失不法侵害他人權利者，應負損害賠償責任；不
    法侵害他人之身體、健康、名譽、自由、信用、隱私、貞操
    ，或不法侵害其他人格法益而情節重大者，被害人雖非財產
    上之損害，亦得請求賠償相當之金額，民法第184條第1項前
    段、第195條第1項前段分別定有明文。又所謂名譽係人在社
    會上評價，通常指其人格在社會上享有一般人對其品德、聲
    望或信譽等所加之評價，係屬個人在社會上所受價值判斷，
    因此名譽有無受損害，應以社會上一般人對其評價是否貶損
    ，客觀判斷之，苟其行為足以使他人在社會上之評價受到貶
    損，不論其為故意或過失，均可構成侵權行為。本件被告明
    知早健會乃公眾得自由出入之公共場所，且未提出任何證據
    證明原告有竊取早健會衛生紙之行為，竟於早健會會場此一
    公眾得自由進出之場所，以「破麻」、「奧麻」、「大賊股
    」等語辱罵原告，復具體指摘原告偷竊衛生紙之不實情事，
    自有毀損原告名譽之故意，原告之社會評價亦因此而受有貶
    損，已侵害原告之名譽，原告主張依據前揭法條規定，請求
    被告負侵權行為損害賠償責任，即屬有據。次按名譽被侵害
    者，關於非財產上之損害，加害人雖亦負賠償責任，但以相
    當之金額為限，所謂相當，自應以實際加害情形與其名譽影
    響是否重大，及被害者之身份地位與加害人經濟狀況等關係
    定之；而慰藉金之賠償須以人格權遭遇侵害，使精神上受痛
    苦為必要，其核給之標準因與財產上損害之計算不同，然非
    不可斟酌雙方身份資力與加害程度，及其他各種情形核定相
    當之數額（最高法院47年度台上字第1221號、51年度台上字
    第223號判例意旨參照）。本件原告因受被告前揭辱罵、指
    摘，致其客觀上之社會地位、信用評價受有貶損，而名譽權
    受有侵害，業如前述，本院審酌原告並無工作收入、不識字
    、有房地各一筆（見本院卷第24頁、第60頁），被告為國小
    畢業、無工作收入（見本院卷第26頁、第60頁），及兩造均
    為基隆市中正公園早健會之會員、被告係故意以「破麻」、
    「奧麻」等對於女性極度貶損之言詞侵害原告之名譽權，與
    原告所受損害之程度等一切情狀，認被告應賠償原告之非財
    產上損害以3萬元為適當。
  (三)末按名譽被侵害者固得請求為回復名譽之適當處分，然登報
    道歉是否適當，審判法院應予斟酌認定，加以准駁之裁判。
    原告雖主張被告侵害其名譽權，應分別於中國時報、聯合報
    、自由時報等新聞紙基隆版以1/4版面連續3日刊登道歉啟事
    ，以回復原告名譽云云，惟查被告係於早健會會址2樓進行
    每日例行之歌唱活動時公開發表系爭言論而侵害原告名譽，
    而據訴外人王江一鳳於本院刑事庭準備程序時陳稱：「早健
    會是大家都可以去，2樓唱歌的地方搭建有鐵皮屋，鐵皮屋
    有大門，早上有請清潔人員黃玉蘭會負責開門，開門之後大
    家都可以自由進出，但是交錢才可以唱歌…」等語（見本院
    96年度易字第174號準備程序筆錄第4頁），本院審酌原告係
    於早健會會址2樓發表前揭損害被告名譽權之言論，而得以
    聽聞該言論者僅有早健會會員，及兩造身分、地位、本件事
    發過程等情，認本件並無非被告登報道歉不能回復原告名譽
    之情形，原告此部分回復名譽之請求並非有理，應予駁回。
四、從而，原告依侵權行為損害賠償之法律關係，請求被告給付
    原告非財產上損害3萬元，及自起訴狀繕本送達之翌日即96
    年5月26日起至清償日止，按年息5%計算之利息，為有理由
    ，應予准許，逾此部分之請求，為無理由，應予駁回。
五、本件就原告勝訴部分，所命給付之金額在50萬元以下，應依
    民事訴訟法第389條第1項第5款規定，依職權宣告假執行；
    並依民事訴訟法第392條第2項規定，依職權宣告被告預供擔
    保，而免為假執行。
六、本件事證已臻明確，兩造其餘之攻擊、防禦方法，核與判決
    結果不生影響，爰毋庸一一論述，併此敘明。
七、據上論結，本件原告之訴為一部有理由，一部無理由，依民
    事訴訟法第79條、第389條第1項第5款、第392條第2項，判
    決如主文。
中    華    民    國    97    年    4     月    21    日
                  民事庭法  官  姚貴美
以上正本係照原本作成。
對於本件判決如有不服，應於收受送達後20日內向本院提出上訴
書狀，敘述上訴之理由，上訴於臺灣高等法院，並按他造當事人
之人數附具繕本。
中    華    民    國    97    年    4     月    21    日
                        書記官  江美琪


司法院資訊處製作；財團法人民間司法改革基金會備份。
